臺灣高等法院臺中分院刑事判決
110年度上易字第689號
上  訴  人  臺灣臺中地方檢察署檢察官
被      告  何光武




上列上訴人因被告妨害自由案件，不服臺灣臺中地方法院109年
度簡上字第492號中華民國110年5月13日第一審判決（起訴案號
：臺灣臺中地方檢察署109年度偵字第7107號），提起上訴，本
院判決如下：
    主  文
上訴駁回。
    理  由
一、聲請簡易判決處刑意旨略以：被告何光武（下稱被告）於民
    國108年12月1日下午5時57分許，駕駛車牌號碼000-0000號
    自用小客車（登記車主：陳俞誌），行經臺中市西屯路與民
    權路之交岔路口時，因與騎乘車牌號碼000-000號普通重型
    機車之告訴人鍾懷萱發生行車糾紛，告訴人將車輛停妥後上
    前與被告理論，致使被告因而心生不滿，竟基於恐嚇危害安
    全之犯意，手持金屬材質之長條型手電筒自其所駕駛之上揭
    車輛下車後走至告訴人身旁，以三字經辱罵告訴人（所涉公
    然侮辱罪嫌未經告訴），並在其面前揮舞所持之上開手電筒
    ，又以上開手電筒指著告訴人騎乘之機車車燈，怒斥其騎乘
    機車沒有開啟車燈等語，致使告訴人見狀，擔心遭被告持前
    述手電筒毆打而心生畏懼，致生危害於告訴人之身體安全。
    嗣經警獲報後循線追查，始查悉上情。因認被告涉犯刑法第
    305條之恐嚇危害安全罪嫌等語。
二、按有罪之判決書應於理由內記載認定犯罪事實所憑之證據及
    其認定之理由，刑事訴訟法第310 條第1 款定有明文。而犯
    罪事實之認定，係據以確定具體的刑罰權之基礎，自須經嚴
    格之證明，故其所憑之證據不僅應具有證據能力，且須經合
    法之調查程序，否則即不得作為有罪認定之依據。倘法院審
    理之結果，認為不能證明被告犯罪，而為無罪之諭知，即無
    前揭第154 條第2 項所謂「應依證據認定」之犯罪事實之存
    在。因此，同法第308 條前段規定，無罪之判決書只須記載
    主文及理由。而其理由之論敘，僅須與卷存證據資料相符，
    且與經驗法則、論理法則無違即可，所使用之證據亦不以具
    有證據能力者為限，即使不具證據能力之傳聞證據，亦非不
    得資為彈劾證據使用。故無罪之判決書，就傳聞證據是否例
    外具有證據能力，本無須於理由內論敘說明，最高法院100
    年度台上字第2980號判決意旨可資參照。是以下本院採為認
    定被告無罪所使用之證據，不以具有證據能力者為限，且毋
    庸論述所使用之證據是否具有證據能力。
三、按犯罪事實應依證據認定之，無證據不得認定犯罪事實；不
    能證明被告犯罪或其行為不罰者，即應諭知無罪之判決，刑
    事訴訟法第154條第2項、第301條第1項分別定有明文。次按
    認定不利於被告之事實，須依積極證據，苟積極證據不足為
    不利於被告事實之認定時，即應為有利於被告之認定。又認
    定犯罪事實所憑之證據，雖不以直接證據為限，間接證據亦
    包括在內，然而無論直接或間接證據，其為訴訟上之證明，
    須達於通常一般人均不致有所懷疑，而得確信其為真實之程
    度，始得據為有罪之認定（最高法院30年上字第816號、76
    年台上字第4986號判決意旨參照）。又被害人就被害經過所
    為之陳述，其目的在於使被告受刑事訴追處罰，與被告處於
    絕對相反之立場，是被害人縱立於證人地位具結而為陳述，
    其供述證據之證明力仍較與被告無利害關係之一般證人之陳
    述為薄弱。從而，被害人就被害經過之陳述，除須無瑕疵可
    指，且須就其他方面調查又與事實相符，亦即仍應調查其他
    補強證據以擔保其陳述確有相當之真實性，始得採為論罪科
    刑之依據（最高法院96年台上字第404號判決意旨參照）。
    又刑事訴訟法第161條第1項規定，檢察官就被告犯罪事實，
    應負舉證責任，並指出證明之方法，是檢察官對於起訴之犯
    罪事實，應負提出證據及說服之實質舉證責任，倘其所提出
    之證據，不足為被告有罪之積極證明，或其指出證明之方法
    ，無從說服法院以形成被告有罪之心證，基於無罪推定之原
    則，自應為被告無罪判決之諭知（最高法院92年度台上字第
    128號判決意旨參照）。
四、聲請簡易判決處刑意旨認被告涉犯恐嚇危害安全罪，無非係
    以被告於偵查中之供述、證人即告訴人於警詢及偵查中之指
    證、被告車輛之行車紀錄器光碟及其翻拍畫面4 張等，為其
    主要論據。訊據被告堅詞否認有何恐嚇行為，辯稱：當時我
    開車要左轉，告訴人騎車自對向行駛而來，但沒有開車頭燈
    ，我們因此差點發生碰撞，雙方便停下車來，接著告訴人就
    在路中間對我咆哮，我聽到告訴人在罵我，就拿手電筒下車
    ，用意是要警示其他路過車輛，因為當時我們站在路中央，
    我也有拿手電筒指著告訴人的車燈說他騎車為何不開燈。由
    於告訴人無法溝通，我情緒激動有揮舞手電筒，但沒有作勢
    要打告訴人或恐嚇的意思。告訴人還拿手機照我，說要讓我
    紅。後來我上車要離開，告訴人還站到我車輛前方拍照、攔
    我車，不讓我離開，但因為我覺得雙方沒有碰撞，也沒人受
    傷，就直接開車離開等語（見原審簡上卷第77、181頁、本
    院卷第45、46頁）。
五、經查：
  ㈠被告於上開時、地駕車左轉時，差點與騎乘機車自對向直行
    而來之告訴人發生碰撞，被告因而持手電筒下車與告訴人理
    論等節，為被告所自承（見原審簡上卷第77、79頁、本院卷
    第45、46頁），核與證人即告訴人於警詢、偵查中及原審審
    理時具結之證述（見偵卷第27、48頁，原審簡上卷第169 、
    171 頁），大致相符。又被告提出案發時所持用之手電筒（
    業經原審扣押），經原審當庭勘驗結果為金屬材質，長度約
    43.5公分，直徑為4公分（見原審簡上卷第179頁），並有該
    手電筒照片1 張（見原審簡上卷第191頁）附卷可參。證人
    即告訴人雖於原審審理時具結證稱：印象中被告當時拿的金
    屬棒狀物，長度與被告提出的手電筒類似，但顏色不一樣，
    不是黑色，且我都沒有看到手電筒的燈亮等語（見原審簡上
    卷第171頁）。然審以被告提出之手電筒亦為棒狀、金屬材
    質，長度復與告訴人所述相似，不排除告訴人可能有記憶錯
    誤之情形，應可認定被告於案發時係手持扣案金屬棒狀手電
    筒下車。
  ㈡證人即告訴人固於原審審理時具結證稱：當時我騎車直行至
    路口時，被告突然左轉，我就緊急剎車閃避，差一點撞到，
    我當時因為嚇到，便對被告激動大喊：「你沒有打方向燈，
    突然間就要左轉，我差一點被你撞死」，被告當時車窗有打
    開，他可能是聽到我大喊後，就開門下車，他下車時手持1 
    支金屬棒狀物，先高舉對空揮舞叫囂，但詳細內容我忘了，
    只記得被告怪我騎這麼快、叫什麼，並說我沒有開大燈。後
    來被告接近我的時候，可能看到我的身材，就說：「幹，查
    某ㄟ（台語）」，才沒有繼續；被告本來準備朝我頭上做揮
    下去的動作，後來才換成打在我車燈上，並說：「你沒開車
    燈，你叫什麼叫？」，我因為覺得很害怕，拿起我的手機準
    備錄影蒐證等語（見原審簡上卷第169 至171 頁）。然觀諸
    告訴人於警詢中指稱：被告當時有拿鋁棒下車，對我朝空中
    揮舞，最後往我的車頭燈敲打數下，讓我覺得恐懼等語［見
    臺灣臺中地方檢察署109年度偵字第7107號卷（下稱偵卷）
    第27頁］，及於偵查中具結證稱：被告在空中揮舞長條型鋁
    棒讓我感到很害怕等語（見偵卷第49頁），可見告訴人於警
    詢及偵查中均僅指證被告有持金屬棒狀物「在空中揮舞後，
    敲打告訴人機車車頭燈」之行為，並未指證被告有持該物「
    朝告訴人頭上往下揮舞之動作」。衡以告訴人接受警詢及偵
    訊時距離案發時間較近，其記憶理當較為清晰，且手持金屬
    棒狀物朝人頭部往下揮舞，針對性甚強，恐嚇意味至深，與
    單純持之朝空中揮舞，顯然有別，倘若被告確有持金屬棒狀
    之手電筒朝告訴人頭部往下揮，告訴人早應於警詢或偵查中
    提及，而不會遲至原審審理時始為此證述。故應認告訴人於
    警詢及偵查中之指證較為接近真實，其嗣於原審審理時具結
    證稱被告有持金屬棒狀物朝其頭上往下揮乙節，則有誇大渲
    染之嫌，而不足採信。至證人即告訴人另指證被告亦有持該
    金屬棒狀物敲打其機車車燈部分，因被告僅承認其有持金屬
    棒狀手電筒指著告訴人機車車燈，告訴人於偵訊、原審審理
    時雖指稱：被告當時有碰觸我車燈，車燈沒有破，但內部支
    點有斷裂等語（見偵卷第48頁、原審簡上卷第170頁），然
    告訴人並未提出機車車燈損壞之照片或維修證明，故告訴人
    之上開證述，並無其他證據可資佐證，實難認被告有所謂敲
    打車燈之行為。基上足認，被告下車後應僅有持金屬棒狀手
    電筒朝空中揮舞及指著告訴人機車車燈之行為。
  ㈢經原審當庭勘驗被告車輛之行車紀錄器錄影檔案，結果如下
    ：「（自錄影時間17：57：00開始撥放，該檔案僅有畫面而
    無聲音）被告車輛停等於交岔路口。（17：57：04）被告車
    輛欲左轉，此時告訴人亦騎乘機車自對向至該處，且未開車
    頭燈。（17：57：06）被告剎車後停止行駛，此時其車輛係
    暫停於該交岔路口中央，告訴人之機車則已駛離畫面。（17
    ：58：04）告訴人頭戴安全帽、口罩、手持手機自畫面左側
    出現，隨即站立於被告車頭前方，並持手機面向被告車輛拍
    攝。（17：58：07）被告啟動車輛欲繼續往左前方道路行駛
    ，告訴人仍持續以手機拍攝被告車輛，並隨著被告車輛移動
    而往後退。（17：58：12）被告車輛向畫面右方行駛繞過告
    訴人後，隨即駛離該交岔路口。」（見原審簡上卷第166 頁
    ）。是依上開行車紀錄器錄影畫面，僅可見被告駕車與告訴
    人機車差點發生碰撞後，被告即剎停於交岔路口中央，經過
    約1分鐘後，告訴人復出現於畫面中且站立於被告車頭前方
    ，持手機朝被告車輛拍攝。換言之，該檔案並未攝錄到被告
    下車後與告訴人發生本案糾紛之過程。則被告是否有持金屬
    棒狀手電筒對告訴人為恐嚇危害安全之行為，除告訴人之單
    一指述外，尚乏其餘補強證據以擔保其陳述之正確性。
  ㈣按刑法第305 條之恐嚇罪，所稱以加害生命、身體、自由、
    名譽、財產之事，恐嚇他人者，係指以使人生畏怖心為目的
    ，而通知將加惡害之旨於被害人而言（最高法院52年台上字
    第751 號判決意旨參照）。又行為人所為通知（含言語或舉
    動）是否足以使他人心生畏怖，應依一般社會通念，綜觀行
    為人所為言語或舉動之客觀情況、背景原因、其與被害人間
    之實力關係，暨行為後雙方情狀等節，予以綜合判斷，尚不
    能僅憑行為人片段行止或受通知者主觀感受覺得心生畏怖，
    即遽認行為人構成恐嚇危害安全罪。倘行為人主觀上並無惡
    害通知之犯意，或通知內容在客觀上僅使受通知者產生不快
    或稍許不安，並未因此達心生恐懼之程度，則與該罪之構成
    要件有間，而不得以該罪相繩。經查：
　　⒈證人即告訴人雖於原審審理時具結證稱：我因為被告揮舞
      金屬棒狀物而感到害怕，就拿起手機要錄影蒐證，但因為
      害怕，沒按到錄影鍵。後來被告可能是看我要錄影並說要
      報警，他才離開。我看被告要離開，便重新檢查一次手機
      而錄影蒐證，畫面已提供給警方等語（見原審簡上卷第17
      0頁）。然而，依證人即告訴人於前揭五、㈡之證述可知，
      被告與告訴人差點發生碰撞而停車後，其等間尚有一點距
      離，係告訴人先對被告大吼、指責被告之後，被告才持金
      屬棒狀手電筒下車與告訴人理論，故事發當下被告與告訴
      人係處於對立、爭執之狀態。且本案行車糾紛係於108年1
      2月1日下午5時57分發生，證人即告訴人原審審理時亦證
      稱：路上行進之車輛有部分已經開燈等語（見原審簡上卷
      第172頁），故彼時天色應已昏暗，則被告為免告訴人對
      其有進一步之攻擊行為，及免於遭路過車輛追撞，因而帶
      手電筒下車防身及照明示警，亦符合常情。又被告下車後
      與告訴人激烈爭執，亦經證人即告訴人證述在卷（見原審
      簡上卷第169頁），則被告於激烈爭執之際，為爭執告訴
      人與己方之過失，因而揮動手上之手電筒比劃，被告是否
      確有以此恐嚇告訴人之意，實非無疑。且被告雖有於爭論
      時對空揮舞手電筒，惟其接近告訴人時，因認告訴人為女
      性，故僅以該金屬棒狀手電筒指著告訴人機車車燈，斥責
      告訴人騎車為何未開車燈。足見告訴人與被告當時確有發
      生言語衝突，相互怒罵對方駕駛不當之情形。是被告辯稱
      ：案發後我沒有馬上下車，是告訴人一直在旁邊咆哮，我
      才下車，但因告訴人一直無法溝通，我情緒激動有揮舞手
      電筒，但沒有作勢毆打或恐嚇告訴人；後來告訴人還拿出
      手機照我，我覺得不可理喻，就上車離去；況且我當時覺
      得告訴人是女生，我不可能對女生為恐嚇行為等語，尚非
      不可採信。
　　⒉綜觀上開歷程，堪認被告係因聽聞告訴人大聲斥責，認告
      訴人態度不友善，方持金屬棒狀手電筒下車理論，並於雙
      方爭論時持該手電筒對空揮舞及指著告訴人機車車燈，惟
      其並無作勢或出言表示欲毆打告訴人之行為，故尚難認被
      告主觀上有恐嚇告訴人之犯意。再者，被告上開行為在客
      觀上縱令一般人感到不快或些許不安，惟參酌告訴人自陳
      其當時有持手機欲拍攝被告並表示要蒐證，且依原審上開
      勘驗結果所示，告訴人在被告欲駕車先行離去時，甚至可
      持手機站在被告車頭前方朝被告車輛拍攝，於被告啟動車
      輛後，仍繼續拍攝並隨著被告車輛移動往後退，足見告訴
      人毫無懼怕可能遭被告駕車撞擊之情。由此益徵，告訴人
      並未因被告上開行為而有所退縮，其與被告乃處於相互抗
      衡之狀態。告訴人證稱其有心生畏懼乙節，與其當時呈現
      之客觀舉措不符，礙難採信。是依一般社會通念，被告上
      開行為亦不至於達到使人心生畏怖，而構成恐嚇危害安全
      之程度。
六、綜上所述，被告僅有持金屬棒狀手電筒對空揮舞及指著告訴
    人機車車燈，並無作勢或出言表示欲毆打告訴人之舉動，尚
    難認被告主觀上有何恐嚇之犯意，其所為在客觀上亦不構成
    足以使人心生畏怖之惡害通知。是依檢察官所舉之積極證據
    ，尚未達於通常一般人均不致有所懷疑，而得確信被告有聲
    請簡易判決處刑意旨所指之恐嚇危害安全犯行，致無從說服
    本院形成被告有罪之心證，屬不能證明被告犯罪，揆諸前揭
    規定及說明，自應諭知被告無罪之判決。從而，原審法院因
    而為被告無罪之判決，自無不當，應予維持。檢察官上訴認
    應為被告有罪之判決，為無理由，應予駁回。
七、應適用之法律：
    刑事訴訟法第368條。
本案經檢察官林依成聲請簡易判決處刑，檢察官林卓儀提起上訴
，檢察官李芳瑜到庭執行職務。
中　　華　　民　　國　　110 　年　　10　　月　　14　　日
            刑事第三庭    審判長法　官  楊  真  明
　　　　　　　　　　　　        法　官  李  明  鴻
　　　　　　　　　　　　　      法　官  楊  欣  怡
以上正本證明與原本無異。
不得上訴。
                                書記官  孫  銘  宏
　　　　　　　　　　　　　　　　
中　　華　　民　　國　　110 　年　　10　　月　　14　　日